【裁判字號】    97,交抗,1489
【裁判日期】    980119
【裁判案由】    聲明異議
【裁判全文】
臺灣高等法院臺中分院交通事件裁定    97年度交抗字第1489號
抗  告  人  交通部公路總局新竹區監理所苗栗監理站
法定代理人  乙○○
受處分人    甲○○
上列抗告人因受處分人違反道路交通管理處罰條例案件，不服台
灣苗栗地方法院，中華民國97年11月24日所為裁定（97年交聲字
第229號），提起抗告，本院裁定如下：
    主  文
抗告駁回。
    理  由
一、本案經本院審理結果，認第一審裁定認事用法均無不當，應
    予維持，並引用第一審裁定書之理由(如附件)。
二、抗告意旨略以：(一)查行政罰法第26條第1項規定：「一行為
    同時觸犯刑事法律及違反行政法上義務規定者，依刑事法律
    處罰之。但其行為應處以其他種類行政罰或得沒入之物而未
    經法院宣告沒收者，亦得裁處之。前項行為如經不起訴處分
    或為無罪、免訴、不受理、不付審理之裁判確定者，得依違
    反行政法上義務規定裁處之。」同條第2項規定：「前項行
    為如經不起訴處分或為無罪、免訴、不受理、不付審理之裁
    判確定者，得另依違反行政法上義務規定裁處之。」另道路
    交通管理處罰條例第35條第1項規定：「汽車駕駛人，駕駛
    汽車經測試檢定有下列情形之一者，處新臺幣1萬5千元以上
    6萬元以下罰鍰，並當場移置保管該汽車及吊扣其駕駛執照1
    年：因而肇事致人受傷者，並吊扣其駕駛執照2年」，同條
    第8項規定：「前項汽車駕駛人，經裁判確定處以罰金低於
    本條例第92條第3項所訂最低罰鍰基準規定者，應依本條例
    裁決繳納不足最低罰鍰之部分。」本件受處分人因觸犯公共
    危險罪，經臺灣苗栗地方法院檢察署為緩起訴處分確定，並
    未受刑事判決，受處分人依該署指示向財團法人苗栗縣私立
    幼安教養院支付之1萬元並非刑法第33條所定之罰金，故不
    得依上揭規定抵扣罰緩。又抗告人因受處分人觸犯刑事法部
    分經緩起訴處分確定，故依道路交通管理處罰條例第35條第
    1項第1款暨違反道路交通管理事件統一裁罰標準及處理細則
    第44條第4項規定掣開竹監苗字第裁54-F00000000號裁決書
    裁處受處分人「罰鍰新臺幣4萬9仟5佰元整，吊扣駕駛執照
    24個月，施以道安講習，罰鍰和駕照限於97年11月30日前繳
    納、繳送」。(二)另異議人觸犯刑事法部分既經緩起訴處分確
    定，違反行政法之義務即非不得處罰，無「一事不二罰」之
    適用。惟原審認為受處分人向財團法人苗栗縣私立幼安教養
    院支付之1萬元「性質上自屬處分金」而將之類推解釋為刑
    事處罰之「罰金」之見解，揆諸前揭法規，即有不合，蓋受
    處分人既未經刑事處罰，自無「經裁判確定處以罰金」之可
    能。(三)又行政罰法第26條第2項雖無「緩起訴處分」之明文
    ，然緩起訴既為附條件的不起訴處分，即為不起訴處分之一
    ，檢察官所為緩起訴處分對受處分人所為之指示及課予之負
    擔，係一種特殊的處遇措施，並非刑罰，故刑事案件經檢察
    官為緩起訴處分確定後，視同不起訴確定，抗告人自得依行
    政法上義務規定裁處之，故本件受處分人上開酒醉駕車之違
    規行為，雖經檢察官為緩起訴處分確定，且已履行緩起訴處
    分所附帶之條件，仍非已受刑事處罰，尚無行政罰法「一事
    不二罰」之適用。爰就原裁定關於不罰部分提起抗告，請求
    撤銷原裁定，維持原處分云云。
三、經查：
  (一)按94年2月5日公布，於95年2月5日施行之行政罰法第26條規
    定：「一行為同時觸犯刑事法律及違反行政法上義務規定者
    ，依刑事法律處罰之。但其行為應處以其他種類行政罰或得
    沒入之物而未經法院宣告沒收者，亦得裁處之。前項行為如
    經不起訴處分或為無罪、免訴、不受理、不付審理之裁判確
    定者，得依違反行政法上義務規定裁處之」。又其他種類行
    政罰，係指違反行政法上之義務應受裁罰性之不利處分，依
    行政罰法第2條規定，包括限制或禁止行為之吊扣證照處分
    。究其立法目的，一行為同時觸犯刑事法律及違反行政法上
    義務規定時，由於刑罰與行政罰同屬對不法行為之制裁，而
    刑罰之懲罰作用較強，故依刑事法律處罰，即足資警惕時，
    實無一事二罰再處行政罰之必要，且刑事法律處罰，由法院
    依法定程序為之，較符合正當法律秩序，應予優先適用，但
    罰鍰以外之沒入或其他種類行政罰，因兼具維護公共秩序之
    作用，為達行政目的，行政機關仍得併予裁處。次按道路交
    通主管機關對於汽車駕駛人酒後駕車之行為，依道路交通管
    理處罰條例第35條第1項第1款規定予以裁罰，係對行為人違
    反行政法上義務規定之行政罰，而汽車駕駛人酒後駕車之行
    為，經測試檢定酒精濃度超過規定標準，涉犯刑法第185條
    之3之公共危險罪嫌，道路交通主管處罰機關除有上開行政
    罰法第26條第1項但書規定，得處以其他種類行政罰之情形
    外，關於罰鍰部分，即應依上開行政罰法第26條及道路交通
    管理處罰條例第10條規定，移送地方法院檢察署處理，於移
    送後，非有上開行政罰法第26條第2項所定不起訴等事由，
    得依違反行政法上義務規定裁處外，不得再依道路交通管理
    處罰條例第35條第1項第1款規定，裁處行為人罰鍰之行政罰
    。另依95年2月5日正式施行之行政罰法第26條第1項規定：
    「一行為同時觸犯刑事法律及違反行政法上義務規定者，依
    刑事法律處罰之。但其行為應處以其他種類行政罰或得沒入
    之物而未經法院宣告沒收者，亦得裁處之。」此乃一行為同
    時造成刑罰法律與行政秩序罰規定發生競合適用之關係時，
    基於「一事不二罰」之法理，經由立法程序確立應以刑罰優
    先為原則，避免行為人承受過度且重複之處罰。此觀該條立
    法理由明確揭示：「一行為同時觸犯刑事法律及違反行政法
    上義務規定時，由於刑罰與行政罰同屬對不法行為之制裁，
    而刑罰之懲罰作用較強，故依刑事法律處罰，即足資警惕時
    ，實無一事二罰再處行政罰之必要。且刑事法律處罰，由法
    院依法定程序為之，較符合正當法律程序，應予優先適用。
    但罰鍰以外之沒入或其他種類行政罰，因兼具維護公共秩序
    之作用，為達行政目的，行政機關仍得併予裁處，故為第一
    項但書規定。」其理益明。是以前揭行政罰法中刑事法律處
    罰優先且不再處以行政秩序罰之目的，既係因為行為人已接
    受刑罰而足資警惕，且已發生懲罰之作用，即無使行為人陷
    於雙重處罰之不利益，則關於刑事法律處罰之範圍自應採取
    實質認定，凡刑事實體法或程序法中所規定客觀上剝奪行為
    人生命、自由、財產權利，主觀上亦因制裁之嚴厲性、痛苦
    性，其強度足以造成心理強制而間接達成矯正教化目的之處
    遇手段，皆應納入其中，而不以形式上符合刑法第32條至第
    34條所定主刑及從刑種類者為限，始與前揭法律規範之意旨
    相符。故在處罰目的相同且處罰方式相同時，若依刑事法律
    處罰，即足資警惕時，實無為一事二罰再處行政罰之必要。
  (二)查：本件受處分人關於此次酒後駕車之行為，經臺灣苗栗地
    方法院檢察署檢察官於97年7月15日以95年度偵字第2188號
    為緩起訴處分確定（形式確定），緩起訴期間2年，自97年7
    月15日起至99年7月14日止，並分案以97年度緩字第790號執
    行受處分人應履行之義務新台幣一萬元等情，此有臺灣高等
    法院被告前案紀錄表在卷可稽。則本件緩起訴處分尚未實質
    確定（緩起訴期滿日為99年7月14日），核先敘明。然依上
    所述，即使將來緩起訴處分實質確定，惟對於性質相同之金
    錢裁罰，已依懲罰作用較強之刑事法律制裁後，即無再依行
    政法為相同處罰之理，已如前述。原審調查後，就原處分關
    於罰鍰4萬9千5百元部分，依行政罰法第26條第1項前段規定
    ，既依刑事法律處罰之，已無再依上開道路交通管理處罰條
    例第35條第1項第1款裁處行政罰鍰之餘地，而予以撤銷，並
    另為不罰之諭知，核無不合。抗告人之抗告，並無理由，應
    予駁回。
四、據上論結，應依道路交通案件處理辦法第26條，刑事訴訟法
    第412條，裁定如主文。
中    華    民    國    98    年    1     月    19    日
            交通法庭    審判長法  官  李  璋  鵬
                              法  官  胡  忠  文
                              法  官  蕭  錦  鍾
以上正本證明與原本無異。
不得再抗告。
                              書記官  吳  雅  菁
中    華    民    國    98    年    1     月    21    日


司法院資訊處製作；財團法人民間司法改革基金會備份。
